臺灣高等法院刑事判決
108年度上訴字第3330號
上  訴  人  臺灣宜蘭地方檢察署檢察官
上  訴  人  
即  被  告  李俊杰
選任辯護人  曾國龍律師
            陳柏諭律師
上列上訴人因被告詐欺等案件，不服臺灣宜蘭地方法院於中華民
國108年8月22日所為108年度訴字第44號第一審判決（起訴案號
：臺灣宜蘭地方檢察署107年度偵緝字第331號），提起上訴，本
院判決如下：
    主  文
原判決撤銷。
李俊杰犯附表一所示之罪，各處如該附表編號所示之刑。應執行
有期徒刑參年拾月。
    事  實
一、緣某不詳成年人主導組成以實施詐術為手段，具有持續性及
    牟利性之有結構性組織，謀議由不詳成員撥打電話或傳送訊
    息對外行騙，以不實藉口要求對方匯款至其所指定之人頭帳
    戶後，再通知負責取款之成員(俗稱「車手」)前往提領。李
    俊杰(綽號「小榮」，LINE通訊軟體之暱稱「易付卡」)知悉
    上情，竟基於參與犯罪組織之犯意，於民國107年4月間，加
    入上開犯罪組織，負責為該組織蒐集人頭帳戶、招募「車手
    」並居中聯繫，隨即招募簡子浩擔任該組織之「車手」，由
    簡子浩先後蒐集取得朱建忠設於彰化銀行帳號000-00000000
    000000號、楊宇設於中國信託銀行帳號000-000000000000號
    人頭帳戶供該組織之用，且聽從上層成員之指示，轉達簡子
    浩、陳漢威、阮睿涵等人彼此分工事宜（該3人業經本院以1
    08年度原上訴字第86號判處罪刑在案），並向簡子浩收取所
    領得之贓款轉交上層成員，或指示簡子浩將贓款存匯至上層
    成員所指定之不詳帳戶，而參與上開犯罪組織。
二、李俊杰於參與上開犯罪組織期間，與簡子浩、陳漢威、阮睿
    涵及其他不詳同夥，共同基於意圖為自己不法所有而3人以
    上詐欺取財、隱匿特定犯罪所得去向而洗錢之犯意聯絡，由
    不詳同夥分別以如附表二所示之詐騙手法，對各該編號所示
    之被害人蘇聰明等7人施以詐術，致該7人均陷於錯誤，而依
    指示於各該編號所示之時間，分別匯款各該號所示之金額，
    至各該編號所示之人頭帳戶；旋由李俊杰通知陳漢威、阮睿
    涵(即陳漢威女友)確認款項入帳，轉知簡子浩於附表二編號
    3至7所示提領時間及地點，以臨櫃或使用提款卡操作自動櫃
    員機提款之方式，提領各該編號所示之金額，並將領得贓款
    交由李俊杰轉交上層成員，或依李俊杰之指示存匯至不詳帳
    戶，而隱匿詐欺所得之去向。嗣因蘇聰明等人察覺受騙，報
    警處理，經警循線於107年5月22日22時40分許，持搜索票至
    宜蘭縣○○鎮○○街00巷0弄0○0號0樓執行搜索，查獲簡子浩，
    並扣得上揭朱建忠設於彰化銀行帳戶之存摺、提款卡、印章
    等物，始偵悉上情。
三、案經蘇聰明、陳榮楠、廖林阿市、劉信裕、湯淑昭、李三郎
    訴由宜蘭縣政府警察局羅東分局報請臺灣宜蘭地方檢察署檢
    察官偵查起訴。
    理  由
壹、證據能力之判斷：
一、按組織犯罪防制條例第12條第1項中段規定：「訊問證人之筆錄，以在檢察官或法官面前作成，並經踐行刑事訴訟法所定訊問證人之程序者為限，始得採為證據」，係以立法排除被告以外之人於警詢或檢察事務官調查中所為之陳述，得適用刑事訴訟法第159條之2、第159條之3及第159條之5之規定，是證人於警詢時之陳述，於違反組織犯罪防制條例案件，即絕對不具有證據能力，自不得採為判決基礎；而上開組織犯罪防制條例第12條第1項規定，係排除一般證人於警詢陳述之證據能力之特別規定，然被告於警詢之陳述，對被告本身而言，則不在排除之列，有最高法院102年度台上字第2653號判決意旨參照。準此，被告以外之人於警詢時所為之陳述，於被告涉犯違反組織犯罪防制條例部分，均不具證據能力。惟上開組織犯罪防制條例之規定，係以犯罪組織成員犯該條例之罪者，始足與焉，至於所犯該條例以外之詐欺取財罪，其被告以外之人所為之陳述，自仍應依刑事訴訟法相關規定，定其得否為證據（最高法院103年度台上字第2915號判決意旨參照）。
二、除上開特別規定外，本案認定事實所憑之證據資料(包括被
    告之供述、證人之證述、文書證據等)，檢察官、被告及辯
    護人於本院準備程序時均同意得作為本案之證據(見本院卷
    第119至125頁），且迄於本院言詞辯論終結前並未聲明異議
    ；復無事證顯示是公務員違背法定程序取得；被告未表示偵
    查或審理時有不法取供或其他任何違反刑事訴訟法規定之情
    形，而其不利於己之供述內容與其他證據勾稽亦相符合；又
    卷內文書證據亦無顯不可信之情況。從而，依刑事訴訟法第
    156條第1項、第158條之2第1項及第158條之4之反面解釋、
    第159條之4、第159條之5等規定，該等證據資料均有證據能
    力。於未經本院採為證明本案被告有罪之證據資料，無庸贅
    予探究其證據能力，合先敘明。　　　　
貳、實體方面：
一、認定事實所憑之證據及理由：
(一)訊據上訴人即被告李俊杰矢口否認有何參與犯罪組織、加重
    詐欺及洗錢之犯行，辯稱：1、被告與簡子浩、陳漢威、阮
    睿涵均不熟，未指示他們從事詐欺取財，亦未參與詐騙集團
    。被告並非公訴人所指綽號「小榮」或LINE通訊軟體暱稱「
    易付卡」之人，該LINE帳號所綁定之門號0000000000號行動
    電話雖曾為被告所使用，但已於106年6月間轉讓予黃正君，
    係黃正君假該帳號之名，向簡子浩、陳漢威、阮睿涵等人指
    示詐欺取財。簡子浩供述前後矛盾，且與陳漢威之供述均無
    法完全排除當時使用門號0000000000號行動電話者為黃正君
    之可能性；2、被告縱有詐欺犯行，其主觀認知與客觀行為
    均與洗錢之要件有別，不構成洗錢罪等語。
(二)經查：
 1、如附表二所示之被害人蘇聰明等7人，因遭不詳之人以各該
    編號所示之手法行騙，致該7人均陷於錯誤，而依指示於各
    該編號所示之時間，分別匯款各該號所示之金額，至各該編
    號所示之帳戶，隨即遭簡子浩或不詳之人以臨櫃或使用提款
    卡操作自動櫃員機提款等方式，提領各該編號所示之金額等
    情，為被告所不爭執，核與證人簡子浩所述情節相合(詳下
    述)，並有如附表二「相關證據」欄所示之證據資料可證，
    及扣案物照片存卷可參(見警卷第149頁反面)，此部分事實
    首堪認定。
 2、關於如附表二所示朱建忠設於彰化銀行帳號000-0000000000
    0000號、楊宇設於中國信託銀行帳號000-000000000000號帳
    戶之來源，是簡子浩依綽號「小榮」之指示所蒐集取得，以
    供詐騙之用等情，為被告所不爭執，且據證人簡子浩於偵訊
    時證稱：是綽號「小榮」之人要我找帳戶，所以我有把向朱
    建忠借的存摺拍給「小榮」看，「小榮」說若提款卡不能用
    ，就臨櫃提款；後來因為朱建忠帳戶提款卡不能使用，「小
    榮」以通訊軟體叫我再去找帳戶，所以我就去找楊宇，楊宇
    就把他的帳戶交給我等語(見偵緝331卷第49至50頁)。核與
    證人朱建忠、楊宇於警詢時所述其2人出借帳戶資料予簡子
    浩之情節(見警卷第46至47頁、50至52頁)，及簡子浩提領如
    附表二編號3至5所示匯入上揭朱建忠帳戶之款項，均未使用
    提款卡，而係以臨櫃提款方式提領等節均相符合。又依卷附
    手機畫面翻拍照片所示(見警卷第147頁反面)，簡子浩曾於1
    07年5月8日、9日以LINE通訊軟體傳送「昨天拿的卡片的人
    再問什麼時候可以拿錢，因為他要繳房租」、「戶頭我問好
    了，可以用但是不能用網路還是ATM」等訊息給暱稱「易付
    卡」之人，顯在與對方討論有關蒐集人頭帳戶之事。而該暱
    稱「易付卡」者，與綽號「小榮」為同一人，此有證人簡子
    浩於原審審理時之證述可憑(見原審卷第83頁反面)，佐以證
    人陳漢威於偵訊時證稱：阮睿涵手機通訊所稱之公司，就是
    「小榮」收購易付卡的公司，「小榮」有在收購易付卡等語
    (見偵4975卷第75頁)；證人阮睿涵於偵訊時亦證稱：我在LI
    NE通訊軟體所稱之公司，是指「小榮」自己，因為「小榮」
    有在買賣易付卡等語(見偵4975卷第67頁)，且其2人與被告
    自始至終均未曾質疑「小榮」與「易付卡」為不同之人，益
    徵證人簡子浩確有依照「小榮」之指示蒐集人頭帳戶以供詐
    騙之用，更足以佐證其上開證述不虛。　　
 3、被害人蘇聰明等7人匯款至上揭朱建忠、楊宇帳戶後，係由
    「小榮」通知陳漢威、阮睿涵(即陳漢威之女友)確認款項入
    帳，通知簡子浩前往提領，並將領得款項交給「小榮」，或
    依「小榮」指示存匯至不詳人頭帳戶等情，亦據證人簡子浩
    於偵訊時證稱其以臨櫃或使用提款卡提領贓款，均出於「小
    榮」之指示，倘若「小榮」找不到簡子浩，會叫陳漢威找簡
    子浩去提領，陳漢威亦會透過阮睿涵(即「涵涵」或「小涵
    」)叫簡子浩去提領，其會直接或以通訊軟體請阮睿涵用電
    腦查詢款項有無匯入帳戶，其領到錢後，曾依「小榮」之指
    示，存匯至「小榮」所指定之帳戶等語(見偵緝331卷第50頁
    、57頁)；復於原審審理時證稱「小榮」會以通訊軟體LINE
    或WECHAT通知其領款，因其不會使用電腦，陳漢威及阮睿涵
    有幫忙查詐騙款項入帳情形，其曾與陳漢威一起出去將領得
    贓款交給「小榮」，亦曾在便利商店以無摺存款方式將贓款
    存匯至「小榮」指定之帳戶等語(見原審卷第87至88頁反面)
    。核與證人陳漢威於偵訊時所證：「小榮」找不到簡子浩時
    ，會叫我找簡子浩，因為那時簡子浩跟我們一起住，阮睿涵
    可以直接去簡子浩的房間叫簡子浩等語(見偵4975卷第75頁)
    ；證人阮睿涵於偵訊時所證：我曾與暱稱「易付卡」之人通
    話，他要我叫簡子浩起床，因為他找不到簡子浩，陳漢威(
    即「小白」)有要我叫簡子浩去領錢，「易付卡」有跟陳漢
    威及簡子浩聯繫，也曾跟我聯繫，除了要我叫簡子浩起床外
    ，也有要我叫簡子浩去領錢，「易付卡」也會透過我找陳漢
    威；我曾幫簡子浩透過網路確認帳戶可以使用，我記得是彰
    銀帳戶，陳漢威曾以LINE及WECHAT通訊軟體要我去叫簡子浩
    領錢等語大致相合(見偵4975卷第62頁反面、66頁反面)。又
    依卷附手機畫面翻拍照片所示，簡子浩當時除有與「小榮」
    (LINE通訊軟體之暱稱「易付卡」)之聯繫紀錄外(照片編號1
    至7，見警卷第146至147頁反面)，亦有與陳漢威(LINE通訊
    軟體之暱稱「小白」，照片編號9至11，見警卷第148頁正反
    面)、阮睿涵(LINE通訊軟體之暱稱「涵涵」，照片編號8，
    見警卷第147頁反面)之聯繫紀錄，且不乏有「領錢」、「可
    以幫我查一下卡片能用嗎？」(見警卷第147頁反面)、「等
    等把卡裡的都領出來」、「你跑遠一點領」等語(見警卷第1
    48頁)，益徵證人簡子浩上開證述屬實。雖陳漢威、阮睿涵
    否認有依「小榮」之通知協助簡子浩確認款項之入帳情形云
    云，顯是避重就輕之詞，不足以動搖上開認定。
 4、上開綽號「小榮」(即LINE通訊軟體暱稱「易付卡」)之人，
    為被告本人乙情，業據證人簡子浩於偵訊及原審審理時結證
    屬實(見偵緝331卷第49頁、原審卷第83頁反面)，且證述其
    差不多在99年間就已經認識被告，都稱呼被告「小榮」，且
    「小榮」曾請其幫忙收購易付卡或SIM卡等語(見偵緝331卷
    第41頁反面、原審卷第83至84頁)。徵諸證人陳漢威於偵訊
    及原審審理時所證：「小榮」的公司有在收購易付卡(偵497
    5卷第75頁)；我於106年底因跟被告辦理車貸而認識，他是
    我宜蘭的朋友「林建邦」介紹認識；「小榮」有叫我辦SIM
    卡給他等語(見原審卷91至92頁)，核與被告自己於偵訊時所
    供：我認識陳漢威、簡子浩，是「吳建邦」介紹的；宜蘭圈
    的人都叫我「小榮」(見偵緝331卷第128頁正反面)；我有在
    收購及轉讓易付卡，轉讓給刊登報紙辦理小額貸款的人；陳
    漢威是跟我辦理機車分期付款的客戶，我有請陳漢威、簡子
    浩2人幫我收購易付卡(見偵緝311卷第18頁反面)；我有一家
    公司位於南港區新民街66號2樓等語相合(見偵緝311卷第130
    頁反面)。又「小榮」當時以暱稱「易付卡」所使用LINE通
    訊之門號為0000000000號乙節，有證人陳漢威之手機畫面翻
    拍照片可稽(見警卷第156頁)，而該門號確曾為被告本人所
    使用，迭據被告於警詢及本院準備程序時坦承不諱(見偵緝3
    11卷第18頁反面、本院卷第118頁)；此外，陳漢威與簡子浩
    聯繫「小榮」所指示提領贓款事宜之LINE對話紀錄中，更曾
    經出現「南港區新民街66號」(見警卷第148頁)，亦與上開
    被告供承其所經營之公司地址吻合(見偵緝311卷第130頁反
    面)，遑論證人簡子浩、陳漢威與被告均無怨隙，已據被告
    於原審羈押訊問時供明在卷(見聲羈139卷第23頁)，當無甘
    冒偽證罪責，無端攀誣被告之理，足認證人簡子浩上開指證
    信而有徵，應予採信。
 5、雖證人簡子浩於原審審理時曾謂：我沒有跟向我收帳戶的人
    見過面；我交款時沒有看到對方，只有看到車子經過云云(
    見原審卷第85頁反面、88頁)。暫不論此與其先前證述已屬
    不合，何況簡子浩既已認識被告多年，且對於其接受被告招
    募擔任詐騙集團之車手、提供人頭帳戶等情形指證歷歷，即
    令交付帳戶或贓款時雙方並未照面，豈有可能誤認混淆對方
    真實身分之理？徵以證人簡子浩於該次審理期日，最後仍稱
    其警詢時指認之照片(見警卷第30頁)，其中編號5所示之人(
    即被告)，確實就是「小榮」，且警詢時所述「小榮」為其
    上游等語屬實(見原審卷第89頁正反面)，更無疑義。而證人
    陳漢威於偵訊時先稱：我沒有看過「小榮」、我不認識被告
    本人云云(見偵4975卷第75頁反面)；嗣於原審審理時則謂：
    我認識被告，但不確定他是不是「小榮」；「小榮」有叫我
    辦SIM卡給他；我沒有交過任何預付卡給被告，是請簡子浩
    幫我交給「小榮」等語(見原審卷第91至92頁、94頁)。前後
    證述明顯相歧，亦與被告自己所供：我有在收購及轉讓易付
    卡，我有請陳漢威幫我收購易付卡等語不合(見偵緝311卷第
    18頁反面)，難認屬實，顯係迴護被告之詞，均不足以採為
    有利於被告之論據。
 6、至於被告雖辯稱其非綽號「小榮」或暱稱「易付卡」之人，
    門號0000000000號行動電話雖曾為其使用，但已於106年6月
    間轉讓予黃正君，係黃正君假該帳號之名，向簡子浩、陳漢
    威、阮睿涵等人指示詐欺取財云云。然就其轉讓手機之緣由
    ，係稱：我在做人頭易付卡的買賣，一開始是我在做，後來
    黃正君來了，我就在106年間把易付卡的生意給他做，連手
    機也一起給他(見聲羈卷第23頁)；並謂黃正君是住在公司，
    用公司資源做騙人的事，且曾在公司被警察逮捕等語（見偵
    緝331卷第130頁正反面)。倘所述屬實，其當時移交生意給
    黃正君，何必連同自己使用之行動電話一併轉讓？黃正君既
    是住在其公司經營易付卡生意，何以對於黃正君冒用其名義
    與簡子浩、陳漢威等人聯繫乙事渾然未覺？又簡子浩、陳漢
    威等人豈有可能均未發現黃君正冒用，始終誤認是被告與之
    聯繫之理？所辯顯係推諉卸責之詞，委不足採。黃正君縱涉
    本案犯罪，充其量為是否亦屬共犯之一，無從憑以脫免被告
    應負之罪責。又證人之陳述有部分前後不符，或相互間有所
    歧異時，究竟何者為可採，法院仍得本其自由心證予以斟酌
    ，非謂一有不符或矛盾，即應認其全部均為不可採信。本案
    事實較為龐雜，證人簡子浩提領款項之次數為5次，且其中
    有臨櫃提領者，亦有使用提款卡操作自動櫃員機提領者，其
    歷次陳述之若干細節雖有出入，顯係人之觀察、記憶、表達
    等能力不可能盡善盡美之正常現象，然就主要事實所述大致
    相符，且與其他事證勾稽亦屬吻合，自應採為認定事實之依
    據。被告另辯稱：證人簡子浩供述前後矛盾，且與證人陳漢
    威之供述均無法完全排除當時使用門號0000000000號行動電
    話者為黃正君之可能性云云，顯屬誤會，亦無可採。
 7、按共同正犯之數行為人，在合同意思範圍以內，各自分擔犯
    罪行為之一部，相互利用他人之行為，以達其犯罪目的者，
    即應對全部發生之結果，共同負責。共同正犯之成立，祇須
    具有犯意之聯絡及行為之分擔，既不問犯罪動機起於何人，
    亦不必每一階段均有參與。其意思之聯絡不限於事前有協議
    ，僅於行為當時有共同犯意之聯絡者，亦屬之。而表示之方
    法，不以明示通謀為必要，即相互間有默示之合致，亦無不
    可。且意思之聯絡，不以數人間直接發生者為限，即有間接
    之聯絡者，亦包括在內；如甲分別邀約乙、丙犯罪，雖乙、
    丙間彼此並無直接之聯絡，仍無礙共同正犯之成立。查被告
    聯繫簡子浩蒐集取得人頭帳戶以供詐騙之用，且通知陳漢威
    、阮睿涵確認款項入帳，轉知擔任「車手」之簡子浩前往提
    領贓款，並負責向簡子浩收受贓款或指示簡子浩存匯至不詳
    帳戶，對於本案集團性犯罪，有相當之參與程度，其就陳漢
    威、阮睿涵、簡子浩及其他不詳同夥合計3人以上，係在從
    事詐騙乙情，自應知之甚稔，竟仍自甘參與，雖無證據足認
    是主要核心幹部，至少是中層聯繫者之角色，顯係以自己犯
    罪之意思，分擔實施每次犯行所不可或缺之內部分工行為，
    並相互利用其他成員之行為，以共同達成犯罪之目的。是被
    告就所參與詐騙集團對於附表二編號1至7所示被害人施用詐
    術之全部犯罪結果，均應共同負責。
 8、次按洗錢防制法業於105年12月28日修正公布，106年6月28
    日生效施行，本次修法參酌國際防制洗錢金融行動工作組織
    （Financial Action Task Force）40項建議之第3項建議，
    並參採聯合國禁止非法販運麻醉藥品和精神藥物公約，及聯
    合國打擊跨國有組織犯罪公約之洗錢行為定義，將洗錢行為
    之處置、分層化及整合等各階段，全部納為洗錢行為，完整
    規範洗錢之所有行為模式。不惟就洗錢行為之定義(第2條)
    、前置犯罪之門檻(第3條)、特定犯罪所得之定義（第4 條
    ），皆有修正，抑且因應洗錢行為定義之修正，將修正前同
    法第11條第1項、第2項區分為自己或為他人洗錢罪，而有不
    同法定刑度，合併移列至第14條第1項，亦不再區分為不同
    罪責，同處7年以下有期徒刑，併科新臺幣(下同)500萬元以
    下罰金，以求與國際規範接軌，澈底打擊洗錢犯罪。從而，
    新法第14條第1項之一般洗錢罪，須有同法第2條各款所示洗
    錢行為之一，並以第3條規定之特定犯罪作為聯結，始能成
    立。然洗錢犯罪之偵辦在具體個案中經常祇見可疑金流，未
    必瞭解可疑金流所由來之犯罪行為，倘所有之洗錢犯罪皆須
    可疑金流所由來之犯罪行為已經判決有罪確定，始得進一步
    偵辦處罰，則對於欠缺積極事證足以認定確有前置犯罪，卻
    已明顯違反洗錢防制規定之可疑金流，即無法處理。故而新
    法乃參考澳洲刑法立法例，增訂特殊洗錢罪，於第15條第1
    項規定：「收受、持有或使用之財物或財產上利益，有下列
    情形之一，而無合理來源且與收入顯不相當者，處6月以上5
    年以下有期徒刑，得併科新臺幣5百萬元以下罰金：一、冒
    名或以假名向金融機構申請開立帳戶。二、以不正方法取得
    他人向金融機構申請開立之帳戶。三、規避第7條至第10條
    所定洗錢防制程序。」基此，特殊洗錢罪之成立，不以查有
    前置犯罪之情形為要件，但必須其收受、持有或使用之財物
    或財產上利益，無合理來源並與收入顯不相當，且其財物或
    財產上利益之取得必須符合上開列舉之3種類型者為限。易
    言之，第15條之特殊洗錢罪，係在無法證明有前置犯罪之特
    定不法所得，而未能依第14條之一般洗錢罪論處時，始予適
    用。倘能證明人頭帳戶內之資金係前置之特定犯罪所得，即
    應逕以一般洗錢罪論處，自無適用特殊洗錢罪之餘地。例如
    詐騙集團向被害人施用詐術後，為隱匿其詐欺所得財物之去
    向，而令被害人將其款項轉入該集團所持有、使用之人頭帳
    戶，並由該集團所屬之車手前往提領詐欺所得款項得逞，檢
    察官如能證明該帳戶內之資金係本案詐欺之特定犯罪所得，
    即已該當於新法第14條第1項之一般洗錢罪。本案被告所參
    與之加重詐欺罪，為洗錢防制法第3條第1款所稱之特定犯罪
    ，觀其犯罪手法，係先由不詳同夥施以詐術，且指定將詐騙
    所得之款項匯至人頭帳戶，旋由被告通知「車手」提領，再
    收受款項轉交其他成員，或指示存匯不詳帳戶，其等藉此迂
    迴層轉之方式取得犯罪所得，目的顯在製造金流斷點，使偵
    查機關難以有效追查，以達隱匿犯罪所得之去向。而被告為
    具備通常智識程度之成年人，對於上情當無不知之理，竟仍
    執意參與，分擔實行上開行為，是其與陳漢威、阮睿涵、簡
    子浩及其他不詳同夥間，有隱匿特定犯罪所得去向之洗錢犯
    罪聯絡及行為分擔，亦屬明確。
 9、又現行組織犯罪防制條例於107年1月3日修正公布，同年月5
    日生效施行，其中第2條規定：「本條例所稱犯罪組織，指
    三人以上，以實施強暴、脅迫、詐術、恐嚇為手段或最重本
    刑逾5年有期徒刑之刑之罪，所組成具有持續性或牟利性之
    有結構性組織。前項有結構性組織，指非為立即實施犯罪而
    隨意組成，不以具有名稱、規約、儀式、固定處所、成員持
    續參與或分工明確為必要。」觀諸被告與陳漢威、阮睿涵、
    簡子浩及其他不詳同夥共組之詐騙集團，係採分層負責，由
    核心幹部指揮，其他成員或負責蒐集門號，或負責撥打電話
    及傳送訊息對外行騙，或負責蒐集人頭帳戶，或負責居中聯
    繫、或負責擔任「車手」前往提領贓款等，以共同達成詐欺
    取財之目的，並將贓款交由上層成員朋分牟利，顯係以實施
    詐術為手段，組成具有持續性及牟利性之有結構性組織，自
    屬組織犯罪防制條例第2條第1項所稱之犯罪組織。而當前詐
    騙歪風猖獗，各式各樣之詐騙集團以相同或類似之分層負責
    手法，向社會大眾行騙之相關訊息，時有所聞，被告為具備
    通常智識程度之成年人，對於上情已無不知之理，況其對於
    本案集團性犯罪，有相當之參與程度，雖無證據足認是主要
    核心幹部，至少是中層聯繫者之角色，顯見被告自始明知本
    案詐騙集團為具有持續性及牟利性之有結構性組織。考量被
    告指示簡子浩所蒐集取得之人頭帳戶，最早於107年4月26日
    已作為本案詐騙集團誘騙被害人蘇聰明匯入款項之用(見附
    表二編號1所示)，可見至遲於107年4月間，已經加入上開犯
    罪組織，負責為該組織蒐集人頭帳戶、招募「車手」並居中
    聯繫，並聽從上層成員之指示，通知陳漢威、阮睿涵、簡子
    浩等人彼此分工等，是被告有參與上開犯罪組織之主觀犯意
    及客觀行為，至為灼然。　　
(三)從而，此部分事證明確，被告犯行堪以認定。被告空言否認
    有指示簡子浩、陳漢威、阮睿涵從事詐欺取財及參與犯罪組
    織；另謂其縱有詐欺之犯行，主觀認知與客觀行為與洗錢要
    件有別云云，均難認可採。又被告聲請傳喚證人黃正君，考
    量本案事證已明，且黃正君亦經傳拘無著，有本院送達證書
    、桃園市政府警察局龍潭分局109年3月29日龍警分刑字第10
    90007179號函附之拘票、拘提報告書可憑(見本院卷第197頁
    、355至361頁)；另被告聲請傳喚證人游福生，擬證明其購
    買SIM卡之目的、公司業務轉型、使用其他門號從事不動產
    擔保業務等(見本院卷第149頁)，核與本案待證事實無涉，
    因認均無調查之必要，爰不予調查之，附此敘明。
二、論罪科刑及撤銷改判之理由：
(一)核被告所為，係犯組織犯罪防制條例第3條第1項後段之參與
    犯罪組織罪(1罪)、刑法第339條之4第1項第2款之加重詐欺
    罪(7罪)、洗錢防制法第14條第1項之一般洗錢罪(7罪)。就
    加重詐欺及一般洗錢罪部分，被告與陳漢威、阮睿涵、簡子
    浩及其他不詳同夥間，有犯意聯絡及行為分擔，均為共同正
    犯。就附表二編號3、4部分，被告等人係於密切接近之時間
     ，以相同手法，對同一被害人共同詐騙，致各該被害人先
    後匯款數筆款項，而分別侵害同一財產法益，各舉動之獨立
    性極為薄弱，依一般社會健全觀念難以強行分離，應分別包
    括評價為一行為，為接續犯，各論以1罪。
(二)按組織犯罪防制條例係藉由防制組織型態之犯罪活動為手段
     ，以達成維護社會秩序、保障人民權益之目的，乃於該條
    例
    第3條第1項前段與後段，分別對於「發起、主持、操縱、指
    揮」及「參與」犯罪組織者，依其情節不同而為處遇，行為
    人雖有其中一行為（如參與），不問其有否實施各該手段（
    如詐欺）之罪，均成立本罪。然在未經自首或有其他積極事
    實，足以證明其確已脫離或解散該組織之前，其違法行為，
    仍繼續存在，即為行為之繼續，而屬單純一罪，至行為終了
    時，仍論為一罪。又刑法上一行為而觸犯數罪名之想像競合
    犯存在之目的，在於避免對於同一不法要素予以過度評價。
    自然意義之數行為，得否評價為法律概念之一行為，應就客
    觀構成要件行為之重合情形、主觀意思活動之內容、所侵害
    之法益與行為間之關連性等要素，視個案情節依社會通念加
    以判斷。刑法刪除牽連犯之規定後，原認屬方法目的或原因
    結果，得評價為牽連犯之二犯罪行為間，如具有局部之同一
    性，或其行為著手實行階段可認為同一者，得認與一行為觸
    犯數罪名之要件相侔，依想像競合犯論擬。倘其實行之二行
    為，無局部之重疊，行為著手實行階段亦有明顯區隔，依社
    會通念難認屬同一行為者，應予分論併罰。因而，行為人以
    一參與詐欺犯罪組織，並分工加重詐欺行為，同時觸犯參與
    犯罪組織罪及加重詐欺取財罪，雖其參與犯罪組織之時、地
    與加重詐欺取財之時、地，在自然意義上非完全一致，然二
    者仍有部分合致，且犯罪目的單一，依一般社會通念，認應
    評價為一罪方符合刑罰公平原則，應屬想像競合犯，如予數
    罪併罰，反有過度評價之疑，實與人民法律感情不相契合（
    最高法院107年度台上字第1066號判決意旨參照）。考量被
    告係為了共同實行詐欺始加入本案詐騙集團，亦即參與犯罪
    組織係共同實行詐欺之前提，有別於以往加入暴力幫派後始
    另行起意為持槍、圍事、恐嚇、傷害、經營地下錢莊等不同
    惡行。因認本案被告所犯上開參與犯罪組織罪，與參與後之
    首次犯行即如附表二編號1所示加重詐欺及一般洗錢罪間，
    雖在自然意義上非完全一致，然二者仍有部分合致，而有局
    部同一性，有想像競合犯關係。另附表二編號2至7所示部分
    ，被告每次均以一行為，同時觸犯加重詐欺罪及一般洗錢罪
    ，亦屬想像競合犯，爰均依刑法第55條規定，各從一重以加
    重詐欺罪處斷。所犯上開7罪，犯意各別，行為互殊，應分
    論併罰。
(三)按行為人以一行為觸犯組織犯罪防制條例第3條第1項後段之
    參與犯罪組織罪，及刑法第339條之4第1項第2款之加重詐欺
    罪，依刑法第55條前段規定，從一重之加重詐欺取財罪處斷
    而為科刑時，於有預防矯治其社會危險性之必要，且符合比
    例原則之範圍內，由法院依組織犯罪防制條例第3條第3項規
    定，一併宣告刑前強制工作。最高法院刑事大法庭108年度
    台上大字第2306號裁定就此作出統一法律見解，並說明：修
    正前組織犯罪防制條例，對發起、主持、操縱、指揮或參與
    集團性、常習性及脅迫性或暴力性犯罪組織者，應於刑後強
    制工作之規定，經司法院釋字第528 號解釋宣示尚不違憲；
    嗣該條例第2條第1項所稱之犯罪組織，經2次修正，已排除
    原有之「常習性」要件，另將實行詐欺手段之具有持續性或
    牟利性之有結構性組織，納入該條例適用範圍，並對參與犯
    罪組織行為人，於第3 條第1 項後段但書規定「參與情節輕
    微者，得減輕或免除其刑」。惟對該行為，同條第3項仍規
    定「應於刑之執行前，令入勞動場所，強制工作，其期間為
    3年」，而未依個案情節，區分行為人是否具有反社會的危
    險性及受教化矯治的必要性，一律宣付刑前強制工作3年。
    然則，衡諸該條例所規定之強制工作，性質上原係對於有犯
    罪習慣，或因遊蕩、懶惰成習而犯罪者，所為之處置，修正
    後該條例既已排除常習性要件，從而，本於法律合憲性解釋
    原則，依司法院釋字第471號關於行為人有無預防矯治其社
    會危險性之必要，及比例原則等與解釋意旨不相衝突之解釋
    方法，為目的性限縮，對犯該條例第3條第1項之參與犯罪組
    織罪者，視其行為之嚴重性、表現之危險性、對於未來行為
    之期待性，以及所採措施與預防矯治目的所需程度，於有預
    防矯治其社會危險性之必要，且符合比例原則之範圍內，由
    法院依該條例第3條第3項規定，一併宣告刑前強制工作等旨
    。被告參與本案詐騙集團之犯罪組織，並非擔任該組織之主
    謀、操控者或核心幹部，審酌其犯罪情節，及行為之嚴重性
    、表現之危險性、對於未來行為之期待性等，尚無預防矯治
    其社會危險性之必要，衡諸比例原則，毋庸一併宣告刑前強
    制工作之保安處分。檢察官上訴意旨，認基於公平原則，應
    諭知強制工作等語，難認可採。
(四)原審論罪科刑，固非無見。惟查：1、被告上開所為，亦成
    立檢察官起訴之一般洗錢罪，已如前述，原判決認不構成洗
    錢，而不另為無罪之諭知，尚有未洽；2、原判決以被告所
    犯參與犯罪組織罪，因與加重詐欺罪有裁判上一罪關係，從
    一重以加重詐欺罪處斷，即逕認不能併為宣告強制工作，而
    未敘明審酌本案具體情節究竟有無預防矯治其社會危險性之
    必要，亦欠允當；3、被告持以與簡子浩等人聯繫使用之門
    號0000000000號行動電話1支，並未扣案，查無證據足認目
    前仍然存在且屬被告所有之物，亦非違禁物，原判決未說明
    依據，遽認該行動電話為被告所有，予以宣告沒收，難認有
    據；4、原判決未充分審酌被告所犯數罪之相隔非久、每次
    犯罪之方法、過程、態樣均同，所定應執行刑稍嫌過重。被
    告猶執陳詞，矢口否認犯行，惟所辯均不足採，業經本院論
    駁如上，其上訴為無理由。檢察官以原判決未論處洗錢罪為
    不當，提起上訴，經核為有理由，且原判決亦有上述其他未
    洽之處，自屬無可維持，應由本院撤銷改判。爰審酌被告正
    值壯年，不思循正當途徑獲取財物，竟自甘同流合污，以上
    述手法，參與本案詐騙集團，與他人共同詐騙被害人，侵害
    被害人之財產法益，足以影響社會治安及安定秩序，造成檢
    警追查詐騙核心成員及被害人求償之困難，且犯後飾詞卸責
    ，未見悔意，自應給予相當之制裁，考量其犯罪之動機、目
    的、手段、參與程度、分工方式、詐騙金額，兼衡其教育程
    度、工作收入情形、家庭生活及經濟情況(見本院卷第302頁
    )等一切情狀，分別量處如附表一所示之刑。並斟酌被告所
    犯上開7罪，集中於107年4月底至5月中旬間，相隔非久，且
    其罪名、每次犯罪方法、過程、態樣均同，依其不法罪責程
    度予以綜合整體評價，並體察法律恤刑之目的，爰就上開7
    罪所處之刑，定其應執行刑如主文第二項所示。
(五)被告持以與簡子浩等人聯繫使用之門號0000000000號行動電
    話1支，並未扣案，查無證據足認目前仍然存在且屬被告所
    有之物，亦非違禁物；而被告實行上開犯罪，亦無證據足認
    其已實際獲有任何犯罪所得；又本案查獲共犯時所扣得之上
    揭朱建忠設於彰化銀行帳戶之存摺、提款卡、印章等物，並
    無證據足認已移轉為被告或共犯所有，亦欠缺重要性，爰均
    不於本案宣告沒收，併此敘明。
據上論斷，應依刑事訴訟法第369條第1項、第364條、第299條第
1項前段，組織犯罪防制條例第3條第1 項後段，洗錢防制法第14
條第1項，刑法第11條前段、第28條、第339條之4第1項第2款、
第55條、第51條第5款，刑法施行法第1條之1第1項，判決如主文
。
本案經檢察官陳怡君提起公訴，檢察官黃育仁提起上訴，檢察官
黃建麒到庭執行職務。
中　　華　　民　　國　　109 　年　　4 　　月　　23　　日
              　　刑事第六庭    審判長法　官  劉方慈
                                      法　官  林家賢
                                      法　官  朱嘉川
以上正本證明與原本無異。
如不服本判決，應於收受送達後20日內向本院提出上訴書狀，其
未敘述上訴之理由者並得於提起上訴後20日內向本院補提理由書
（均須按他造當事人之人數附繕本）「切勿逕送上級法院」。
                                      書記官  尤朝松
中　　華　　民　　國　　109 　年　　4 　　月　　24　　日
附錄本案論罪科刑法條全文
中華民國刑法第339條之4
犯第339條詐欺罪而有下列情形之一者，處1年以上7年以下有期
徒刑，得併科1百萬元以下罰金：
一、冒用政府機關或公務員名義犯之。
二、三人以上共同犯之。
三、以廣播電視、電子通訊、網際網路或其他媒體等傳播工具，
    對公眾散布而犯之。
前項之未遂犯罰之。 
洗錢防制法第14條
有第2條各款所列洗錢行為者，處7年以下有期徒刑，併科新臺幣
 5百萬元以下罰金。
前項之未遂犯罰之。
前二項情形，不得科以超過其特定犯罪所定最重本刑之刑。
組織犯罪防制條例第3條第1項：
發起、主持、操縱或指揮犯罪組織者，處3年以上10年以下有期
徒刑，得併科新臺幣1億元以下罰金；參與者，處6月以上5年以
下有期徒刑，得併科新臺幣1千萬元以下罰金。但參與情節輕微
者，得減輕或免除其刑。

附表一：　　
編號 事實 本院科刑主文 備註 1 附表二編號1部分 李俊杰共同犯刑法第339條之4第1項第2款之加重詐欺罪，處有期徒刑貳年。 原判決附表1編號5，即起訴書附表2編號5部分 2 附表二編號2部分 李俊杰共同犯刑法第339條之4第1項第2款之加重詐欺罪，處有期徒刑壹年肆月。 原判決附表1編號2，即起訴書附表2編號2部分 3 附表二編號3部分 李俊杰共同犯刑法第339條之4第1項第2款之加重詐欺罪，處有期徒刑壹年陸月。 原判決附表1編號4，即起訴書附表2編號4部分 4 附表二編號4部分 李俊杰共同犯刑法第339條之4第1項第2款之加重詐欺罪，處有期徒刑壹年肆月。 原判決附表1編號1，即起訴書附表2編號1部分 5 附表二編號5部分 李俊杰共同犯刑法第339條之4第1項第2款之加重詐欺罪，處有期徒刑壹年肆月。 原判決附表1編號3，即起訴書附表2編號3部分 6 附表二編號6部分 李俊杰共同犯刑法第339條之4第1項第2款之加重詐欺罪，處有期徒刑壹年陸月。 原判決附表1編號7，即起訴書附表2編號7部分 7 附表二編號7部分 李俊杰共同犯刑法第339條之4第1項第2款之加重詐欺罪，處有期徒刑壹年肆月。 原判決附表1編號6，即起訴書附表2編號6部分 

附表二：
編號 被害人 (告訴人) 詐騙手法 匯款時間及金額(新臺幣) 人頭帳戶 提領時間地點及金額(新臺幣)  相關證據 1 蘇聰明 107年4月24或25日某時,假冒是蘇聰明之友人,打電話向蘇聰明佯稱急需借款云云。 107年4月26日14時48分許,匯入1萬5千元至右揭帳戶。  朱建忠設於彰化銀行帳號000-00000000000000號帳戶。 由不詳同夥於107年4月27日15時7分許,在不詳地點提領4萬元。  ①告訴人蘇聰明警詢證述(警卷53至54頁） ②郵政跨行匯款申請書(警卷56頁） ③被害人江呈祥警詢證述(警卷58至60頁) ④郵政跨行匯款申請書(警卷61頁) ⑤彰化銀行帳戶交易明細(警卷101頁) 2 江呈祥 107年4月27日8時37分前某時,假冒是江呈祥之友人,打電話向江呈祥佯稱急需借款云云。 107年4月27日8時37分許,匯入2萬5千元至右揭帳戶。     3 陳榮楠 107年5月2日11時40分前某時,假冒是陳榮楠友人之女兒,打電話向陳榮楠佯稱急需借款云云。 ①107年5月2日11時40分許,匯入11萬元至右揭帳戶。 ②同日14時13分許,匯入7萬元至右揭帳戶。 ③107年5月7日10時46分許,匯入13萬元至右揭帳戶。 (合計匯款金額31萬元) 同上 ①由簡子浩於107年5月2日12時57分許,在宜蘭縣○○鎮○○路000號彰化銀行羅東分行臨櫃提款11萬元。 ②由簡子浩於同日15時9分許,在上址彰銀羅東分行臨櫃提款7萬元。 ③由簡子浩於107年5月7日12時58分許,在上址彰銀羅東分行臨櫃提款13萬元。  ①告訴人陳榮楠警詢證述(警卷62至67頁)          ②郵政跨行匯款申請書(警卷68至69頁) ③彰化銀行帳戶交易明細(警卷101至102頁) ④簡子浩提款之監視器畫面（警卷159至162頁、164頁)  4 廖林阿市 107年5月3日10時23分許,假冒是廖林阿市之堂弟,打電話向廖林阿市佯稱急需借款云云。 ①107年5月3日某時,匯入8萬元至右揭①所示帳戶。 ②107年5月4日10時20分許,匯入3萬元至右揭②所示帳戶。 (合計匯款金額11萬元) ①劉玟惠設於華南銀行東高雄分行帳號000000000000號帳戶。 ②朱建忠設於彰化銀行帳號000-00000000000000號帳戶。 由簡子浩於107年5月4日14時36分許,在上址彰銀羅東分行臨櫃提款4萬元。  ①告訴人廖林阿市警詢證述(警卷70至72頁) ②台中地區農會跨行匯款單(警卷73頁)  ③告訴人劉信裕警詢證述(警卷79至第81頁) ④郵政跨行匯款申請書(警卷82頁) ⑤彰化銀行帳戶交易明細(警卷101頁)  ⑥簡子浩提款之監視器畫面(警卷162至163頁) 5 劉信裕 107年5月4日14時2分前某時,假冒是劉信裕之網友,以LINE通訊向劉信裕佯稱其母住院開刀急需借款云云。 107年5月4日14時2分許,匯入1萬元至右揭帳戶。  朱建忠設於彰化銀行帳號000-00000000000000號帳戶。    6 湯淑昭 107年5月11日11時52分許,假冒是湯淑昭之姪子,打電話向湯淑昭佯稱急需借款云云。 107年5月11日13時18分許,匯入20萬元至右揭帳戶。 楊宇設於中國信託銀行帳號000-000000000000號帳戶  由簡子浩於107年5月11日14時17分許,在宜蘭縣○○鎮○○街00巷0號某便利商店，操作自動櫃員機提款12萬元。  ①告訴人湯淑昭警詢證述(警卷83至85頁) ②中寮鄉農會匯款申請書、存摺影本(警卷86至87頁) ③告訴人李三郎警詢證述(警卷93至95頁)  ④郵政跨行匯款申請書(警卷96頁) ⑤中信銀行存款交易明細(警卷107頁)  ⑥簡子浩提款之監視器畫面(警卷165至166頁)  7 李三郎 107年5月11日12時30分起,假冒是李三郎胞姊之女,打電話向李三郎胞姊佯稱急需用錢云云，經李三郎之胞姊轉知李三郎。 107年5月11日13時25分許,匯入8萬元至右揭帳戶。